【裁判字號】    99,訴,1578
【裁判日期】    991231
【裁判案由】    清償債務
【裁判全文】
臺灣桃園地方法院民事判決              99年度訴字第1578號
原      告  中國信託銀行股份有限公司
法定代理人  辜濂松
訴訟代理人  張家仁
            林志淵
            梁懷德
被      告  焦璿元原名為焦大.
上列當事人間請求清償債務事件，本院於民國99年12月1 日言詞
辯論終結，判決如下：
    主  文
被告應給付原告新台幣壹佰零捌萬零貳佰柒拾柒元，及其中新台
幣柒拾柒萬陸仟貳佰伍拾肆元自民國九十八年六月二十四日起至
清償日止，按年息百分之二十計算之利息，其餘新台幣參拾萬肆
仟零貳拾參元自民國九十七年九月二十五日起至清償日止，按年
息百分之十八點二五計算之利息，暨自民國九十七年十月二十六
日起至清償日止，逾期在六個月以內者，按上開利率百分之十，
逾期超過六個月者，按上開利率百分之二十計付之違約金。
原告其餘之訴駁回。
訴訟費用由被告負擔百分之九十九，餘由原告負擔。
    事實及理由
一、原告主張：
  (一)被告於民國87年9月30日向原告請領信用卡使用，卡號為000
    0000000000000 號，卡別為VISA。迄至98年6 月23日止，累
    計消費記帳新台幣（下同）777,742 元未給付，其中776,25
    4 元為消費款，488 元為循環利息，1,000 元為依約定條款
    計算之其他費用，並應給付自98年6 月24日起，按年息百分
    之20所計算之利息。
  (二)被告於93年3月8日向原告申請借款500,000元，約定自93年3
    月15日起至98年3月15日起循環動用，利息按年息百分之18.
    25固定利率記付，屆期本息如數清償。於貸款有效期間屆滿
    時，遲延履行給付本金或利息，除仍按前開利率計息外，逾
    期在6 個月以內償還者，按照前開利率加百分之10支付違約
    金，逾期在6個月以上者，其超過6個月以上部分，加倍計付
    ，並約定如有停止付款、拒絕承兌、付款或任何1 宗債務不
    依約清償本金或付息等情形，債務視為全部到期。被告於97
    年9 月24日後即未依約清償本息，尚積欠304, 023元之債務
    ，並應給付自97年9 月25日起按年息百分之18.25 計算之利
    息，及前開違約金。
  (三)被告於95年3 月31日依中華民國銀行公會會員辦理消費金融
    案件無擔保債務協商機制規定，向全體無擔保債權銀行申請
    債務協商，於同年6月8日簽訂協議書。該協議書為被告確認
    對各債權銀行之債務金額並承諾還款後簽立，被告於該協議
    書中，自認對原告之債務金額於協商當時為信用卡加通信貸
    款1,123,832 元，現金卡342,327 元。依該協議書內容，被
    告係以零利率方式還款，且履約當時未加計任何利息或違約
    金。被告於96年12月間申請原告寬限還款，兩造約定亦為零
    利率，亦無加計任何利息或違約金。通信貸款部分之債權已
    另取得執行名義，本件僅就信用卡及現金卡債權為請求。
  (四)聲明：被告應給付原告1,081,765元，及其中777,742元自98
    年6 月24日起至清償日止，按年息百分之20計算之利息；其
    餘304,023 元自97年9 月25日起至清償日止，按年息百分之
    18.25 計算之利息，並自97年10月26日起至清償日止，逾期
    在6 個月以內者按上開利率百分之10，逾期超過6 個月者按
    上開利率百分之20計付之違約金。
二、被告則抗辯：
  (一)原告未提供被告95年5 月以前之完整信用卡債權明細，以及
    97年5 月以前之現金卡債權明細，債權明細未交代清楚，於
    債務協商時亦未看過明細。
  (二)信用卡及現金卡定型化契約內容，有專業上之技巧，被告簽
    約時難以理解契約內容，也無專人解說。被告質疑信用卡定
    型化契約內容與財政部及金管會公告之信用卡定型化契約範
    本不同，亦質疑原告之信用卡定型化契約內容合法性。
  (三)原告之信用卡及現金卡所收取之循環利息及各項費用累計計
    算，已超出借款本金單利計算範圍，如同複利計算方式，有
    違民法第205 條規定。又因原告未提供完整債權明細，被告
    無法瞭解信用卡定型化契約遭受不合理計算循環利息，原告
    賺取暴利，有違平等互惠原則及誠信原則，對消費者顯失公
    平。本件應依消費者保護法第12條、消費者保護法施行細則
    第14條及憲法第15條保障人民之生存權、工作權及財產權等
    保障之規定辦理。
  (四)聲明：原告之訴駁回。
三、本院之判斷：
  (一)原告主張被告於87年9月30日向其請領卡號為0000000000000
    000 號之VISA信用卡使用後，復向原告申請現金卡使用，並
    於93年3 月8 日向原告申請借款500,000 元等情，業據其提
    出被告之信用卡申請書、現金卡申請書、借據暨約定書（現
    金卡專用）影本各1 份在卷可稽（參見台灣台北地方法院99
    年訴字第2978號卷第5 至7 頁），被告對此並不爭執，是原
    告此部分主張堪信為真實。
  (二)原告主張被告積欠未給付之信用卡債務為777,742 元（消費
    款為776,254 元，循環利息為488 元，其他依約計算之費用
    1,000 元），，現金卡債務則為304,023 元，並分別請求自
    98年6 月24日及97年9 月25日起，依年息百分之20及百分之
    18.25 計算之利息，現金卡部分並請求依約加計違約金等語
    ，為被告所否認，並持前詞置辯。經查：
  1.按當事人之一造，在別一訴訟事件所為不利於己之陳述，縱
    使與他造主張之事實相符，亦僅可為法院依自由心證認定事
    實之資料，究未可與民事訴訟法第279 條所稱之自認同視；
    當事人在訴訟外所為不利於己之陳述，本未可與民事訴訟法
    第279條第1項所謂之自認同視，尚須審究其與實際情形是否
    相符，依自由心證以為取捨之依據（最高法院28年上字第21
    71號判例及76年度台上字第831 號判決意旨參照），是當事
    人非於本訴訟中承認他造所主張之事實者，亦即為所謂訴訟
    外自認或審判外自認，雖不生民事訴訟法第279 條所定訴訟
    上自認之效力，然尚非不得做為證據之用，以供法院依自由
    心證作為認定事實之用。
  2.經查，被告曾於95年6 月8 日依中華民國銀行公會會員辦理
    消費金融案件無擔保債務協商機制規定，向包含原告在內之
    全體無擔保債權銀行申請債務協商，並簽立協議書，有消費
    金融案件無擔保債務協商申請書、協議書各1 件在卷可稽（
    參見本院卷第26至27頁），該次協議過程中，各債權銀行曾
    各自提出被告對各債權銀行每月應清償之金額，此有無擔保
    債務還款計畫3 件附卷可佐（參見本院卷第28至31頁），依
    上開還款計畫所示，被告於協商時尚欠原告之信用卡債務（
    原告於本件審理中補充此部分金額包含信用卡加通信貸款）
    合計為1,123,832 元，信用貸款債務為（原告於本件審理中
    更正此部分為現金卡債務）342,327 元。嗣因被告向原告申
    請寬限期間，經原告於96年12月17日核准，有原告提出之寬
    限期專案呈報單1 在卷可憑（參見本院卷第47頁），顯見被
    告對於95年6 月8 日前原告所列之各筆債務並無爭議，方簽
    立上開協議書，被告並曾依約履行1 年多，且被告於本院審
    理中自陳伊係因沒有能力才未繼續依上開協議書繳納等語（
    參見本院卷第61頁反面），參以原告已提出被告自95年5 月
    7 日起至98年6 月5 日止之信用卡債權明細，及自97年5 月
    23日起至97年9 月24日止之現金卡債權明細（參見前揭北院
    卷第8 頁），被告復未能具體指出該段期間之債目有何不實
    之處，是被告單純以其未見過95年5 月及97年5 月前之信用
    卡及現金卡債權明細為由，抗辯伊對原告所請求之信用卡及
    現金卡債務餘額有疑義云云，自難採信。
  3.次查，前開協議書中之信用卡債務係包括通信債務在內，通
    信債務已另取得執行名義，不在請求範圍內，信用貸款金額
    則係包括利息在內，故與起訴請求被告清償之金額不同，業
    據原告所敘明（參見本院卷第61頁），並據其提出信用卡債
    權明細及現金卡還款交易明細在卷可佐（參見前揭北院卷第
    8 、9 、16頁），惟依前開信用卡債權明細觀之，僅可知悉
    被告目前累計積欠消費款776,254 元，就原告主張須另計48
    8 元之循環利息及1,000 元之其他費用部分，則未見其舉證
    以實其說，是原告請求被告償還信用卡債務776,254 元，現
    金卡債務304,023 元，合計1,080,277 元，即屬有據，逾該
    範圍之請求，則無理由。
  4.復查，兩造就信用卡之利息，係約定「最高上限為年息百分
    之20，但若持卡人位於當月帳單繳款截止日前繳足當期最低
    應繳金額，或整體金融信用往來異常時，次月起循環信用利
    率將調整為百分之20計算」，就現金卡之利息，約定為「第
    3 個月起以年利率百分之18.25 按日計算」，就現金卡之違
    約金，則約定為「延滯180 天（含）以內者，每期應繳約定
    款項（含每期約定攤還本金＋應繳利息）×約定利率×每期
    延滯天數÷365 天×1.1 。延滯180 天以上者，每期應繳約
    定款項（含每期約定攤還本金＋應繳利息）×約定利率×每
    期延滯天數÷365 天×1.2 」，業據原告提出借據暨約定書
    （現金卡專用）及信用卡約定條款各1 件在卷可稽（參見前
    揭北院卷第7 及17頁），是原告據此請求被告給付遲延利息
    及違約金，亦屬有據。被告雖抗辯本件原告所收取之循環利
    息與各項費用，較年息百分之20為高，已超出借款本金單利
    計算範圍，如同複利計算方式，有違民法第205 條規定云云
    ，然被告僅泛以媒體報導為據，未能具體指明本件有何逾越
    法定利率之情事，是被告此部分抗辯自難採信。
  5.末查，被告之信用卡債務及現金卡債務，分別自98年6 月23
    日及97年9 月24日後即未予償還，業據原告提出信用卡債權
    明細及現金卡還款交易明細等件在卷可佐（參見前揭北院卷
    第8 、9 、16頁），是被告自翌日起即應負遲延責任，原告
    請求被告給付776,254 元部分自98年6 月24日起至清償日止
    ，按年息百分之20計算之利息，及304,023 元部分自97 年9
    月25日起至清償日止，按年息百分之18.25 計算之利息，暨
    自97年10月26日起至清償日止，逾期在6 個月以內者，按上
    開利率百分之10，逾期超過6 個月者，按上開利率百分之20
    計付之違約金，為有理由，應予准許，逾此範圍者，為無理
    由，應予駁回。
  6.按人民之生存權、工作權及財產權，應予保障；定型化契約
    中之條款違反誠信原則，對消費者顯失公平者，無效。定型
    化契約中之條款有下列情形之一者，推定其顯失公平：(1)違
    反平等互惠原則者。(2)條款與其所排除不予適用之任意規定
    之立法意旨顯相矛盾者。(3)契約之主要權利或義務，因受條
    款之限制，致契約之目的難以達成者；定型化契約條款，有
    下列情事之一者，為違反平等互惠原則：(1)當事人間之給付
    與對待給付顯不相當者。(2)消費者應負擔非其所能控制之危
    險者。(3)消費者違約時，應負擔顯不相當之賠償責任者。(4)
    其他顯有不利於消費者之情形者，憲法第15條、消費者保護
    法第12條及消費者保護法施行細則第14條分別有明文規定。
    人民之生存權、工作權及財產權雖應予保障，然憲法關於人
    權保障之規定，尚無法直接適用於私法領域，且其規範僅係
    概括規定，必須藉著基本權利的客觀價值，透過私法之一般
    條款及不確定法律概念，間接透過解釋使得基本權利的效力
    及於私人之間。查本件原告非屬國家或公法人，且憲法前開
    規定之意旨，已間接透過消費者保護法中就定型化契約約定
    之具體規範，於私法領域中落實，是本件自不應再直接適用
    憲法之概括規範作為裁判依據。次查，被告雖抗辯本件定型
    化契約有違反誠信原則及平等互惠原則之情事云云，然被告
    僅泛以媒體報導為據，而未具體指明原告有何違反誠信原則
    及平等互惠原則之行為，或上開條款對被告有何顯失公平之
    處，是被告此部分抗辯難以採信。
四、從而，原告依消費借貸之法律關係，請求被告給付1,080,27
    7 元，及其中776,254 元自98年6 月24日起至清償日止，按
    年息百分之20計算之利息，其餘304, 023元自97年9 月25日
    起至清償日止，按年息百分之18.25 計算之利息，暨自97年
    10月26日起至清償日止，逾期在6 個月以內者，按上開利率
    百分之10，逾期超過6 個月者，按上開利率百分之20計付之
    違約金，為有理由，應予准許，逾該範圍者，則無理由，應
    予駁回。。
五、本件事證已臻明確，兩造其餘攻擊防禦方法及所為舉證，經
    本院斟酌後，認與本判決結果無任何影響，爰不逐一論述，
    附此敘明。
六、訴訟費用負擔之依據：民事訴訟法第79條。
中    華    民    國    99    年    12    月    31    日
                  民事第一庭    法  官  林哲賢
以上正本證明與原本無異
如對本判決上訴，須於判決送達後 20 日內向本院提出上訴狀。
如委任律師提起上訴者，應一併繳納上訴審裁判費。
中    華    民    國    99    年    12    月    31    日
                                書記官  陳佳彬

司法院資訊處製作；財團法人民間司法改革基金會備份。
